【裁判字號】    99,訴,317
【裁判日期】    990924
【裁判案由】    確認債權不存在
【裁判全文】
臺灣臺北地方法院民事判決               99年度訴字第317號
原      告  丁○○
訴訟代理人  林辰彥律師
複代理人    謝玉玲律師
            林傳哲律師
            黃淑怡律師
被      告  甲○○
訴訟代理人  乙○○
上列當事人間確認債權不存在事件，本院於民國99年9 月13日言
詞辯論終結，判決如下：
    主  文
確認被告就原告所有坐落於臺北市○○區○○段三小段第五０五
之七地號土地（權利範圍九四九０分之五一）及其上同小段建號
一六一一號、門牌號碼臺北市○○○路○段一五七號九樓建物（
權利範圍全部），於民國八十四年九月十二日，以收件字號萬華
字第一三二三五０號，向臺北市建成地政事務所設定最高限額新
臺幣柒拾伍萬元之抵押權所擔保之債權不存在。
被告應將上開抵押權設定登記予以塗銷。
訴訟費用由被告負擔。
    事實及理由
壹、程序方面：
一、按確認法律關係之訴，非原告有即受確認判決之法律上利益
    者，不得提起之，民事訴訟法第247 條第1 項前段定有明文
    。又提起確認之訴，只須因法律關係之存否不明確，致原告
    在私法上之地位有受侵害之危險，而此項危險得以對於被告
    之確認判決除去者，即有受確認判決之法律上利益，最高法
    院42年台上字第1031號判例可參。本件原告主張其雖為被告
    設定本金最高限額抵押權，惟其並未取得借款，故兩造間之
    借貸契約應不存在，並求塗銷系爭房地抵押權之登記，惟被
    告否認之，足認兩造間就系爭房地抵押權之存否不明確，致
    原告在私法上之地位有受侵害之不安狀態存在，且此不安狀
    態能以確認判決除去之。故原告起訴請求確認最高限額抵押
    權不存在，有即受確認判決之法律上利益，合先敘明。
二、本件被告經合法通知，未於最後言詞辯論期日到場，核無民
    事訴訟法第386 條所列各款情形，爰依原告之聲請，由其一
    造辯論而為判決。
貳、實體方面：
一、原告起訴主張：原告於民國84年間因欲向被告借款，而就坐
    落台北市○○區○○段三小段505 之7 地號土地（應有部分
    51/9490 ）及台北市○○區○○段三小段1611建號建物即門
    牌號碼為台北市萬華區○○○路○段157 號9 樓房屋（應有
    部分為全部，下稱系爭房地），為被告設定本金最高限額新
    台幣（下同）75萬元之抵押權，詎設定登記之後，被告即去
    向不明，無法聯繫，致借款分文未付。且上開抵押權登記之
    存續期間自84年9 月11日至85年9 月10日業已屆滿，被告迄
    今未主張任何權利，爰依民事訴訟法第247 條及民法第767
    條規定，提起本件訴訟等語，並聲明：(一)確認兩造間75萬元
    之借貸關係不存在。(二)確認原告所有坐落於台北市○○區○
    ○段三小段505-7 地號土地、面積2514平方公尺、應有部分
    51/9490 暨地上房屋、建號1611號、門牌為台北市○○○路
    ○段157 號9 樓、面積64.61平方公尺國民住宅於84年9 月1
    2 日以被告為抵押權人所設定本金最高限額75萬元之抵押權
    不存在。【上開聲明(一)、(二)實應記載為確認被告就原告所有
    坐落於台北市○○區○○段三小段第505-7 地號土地（權利
    範圍51/9490 ）及其上同小段建號1611號、門牌號碼為台北
    市○○○路○段157 號9 樓建物（權利範圍全部），於84年
    9 月12日，以收件字號萬華字第132350號，向台北市建成地
    政事務所設定最高限額75萬元之抵押權所擔保之債權不存在
    。】(三)被告應就聲明(二)所示之抵押權登記予以塗銷。
二、被告則以下列情詞置辯：
    被告於84年間因貸予原告75萬元而辦理本金最高限額抵押權
    登記，被告亦確有交付借款予原告之情事，惟因被告所成立
    之公司於87年間結束營業致債權證明文件遺失，現已聲請公
    示催告及除權判決，可為借款事實之證明等語，並聲明：原
    告之訴駁回。
三、兩造不爭執之事項：
  (一)坐落台北市○○區○○段三小段505 之7 地號土地（權利範
    圍51/9490 ）及台北市○○區○○段三小段1611建號建物即
    門牌號碼為台北市萬華區○○○路○段157 號9 樓房屋（權
    利範圍全部）為原告所有。
  (二)原告於84年9 月12日以系爭房地所有權為擔保，為被告設定
    本金最高限額為75萬元、存續期間自84年9 月11日起至85年
    9 月11日止、違約金為每萬元每日20元之抵押權（下稱系爭
    抵押權）。
四、得心證之理由：
    本件原告主張其以系爭房地為被告設定最高限額抵押權，惟
    於約定之存續期間，被告並未向原告給付借款，為此請求確
    認兩造間抵押權所擔保債權不存在，並請求塗銷該登記等語
    ，為被告所否認，並以前揭情詞置辯，則本件爭點厥為：(一)
    兩造間是否存有75萬元之金錢消費借貸契約關係？(二)系爭抵
    押權是否因擔保債權不存在而消滅？原告請求被告應塗銷系
    爭抵押權登記，是否有據？茲分項析述如後：
  (一)兩造間是否存有75萬元之金錢消費借貸契約關係？
    按消費借貸為要物契約，因金錢或其他代替物之交付而生效
    力，故利息先扣之消費借貸，其貸與之本金額應以利息預扣
    後實際交付借用人之金額為準。如當事人間就是否已實際交
    付之事實有爭執，應由主張已為交付之貸與人負舉證責任（
    最高法院88年台上字第134 號裁判要旨參照）；次按「票據
    乃文義證券及無因證券，票據上之權利義務，悉依票上所載
    文義定之，與其基礎之原因關係各自獨立，票據上權利之行
    使，不以其原因關係存在為前提，是以執票人行使票據上權
    利時，就其基礎之原因關係確係有效存在，固不負舉證責任
    。惟兩造均主張系爭本票交付之原因關係為消費借貸，票據
    債務人抗辯未收受借款，消費借貸未成立，則就借款已交付
    之事實，自應由執票人負舉證責任」（最高法院88年度台簡
    上字第55號判決參照）。本件原告主張被告並未實際交付借
    款，惟被告辯稱其確實有交付借款予原告，不容原告否認。
    經查，被告雖提出台灣士林地方法院99年度除字第384 號除
    權判決，此亦僅能說明被告得主張票據上權利，是被告雖為
    前開除權判決之聲請人，然參照上開判決意旨，亦不足僅憑
    該本票即認系爭借款之款項業已交付，仍應由被告就此負舉
    證之責。次查，證人丙○○雖於院審理中結證稱：「（問：
    你是否知道原告到公司（指冠龍建設公司）拿多少錢？）我
    記得是五、六十萬。」等語（見本院卷99年8 月5 日言詞辯
    論筆錄第2 頁），復證稱：「（問：被告平日有無借錢給別
    人？）有，錢應該都是來來去去，老闆甲○○（指被告）私
    下金錢的事情，我不清楚。」等語（見同前筆錄），果爾，
    則證人丙○○如何知悉原告確有向被告借錢之情事，是證人
    證詞前後矛盾，尚不足採信。此外，被告並未另行提出其有
    交付借款予原告之證明，本院實無從為有利於被告之認定。
    揆諸前揭說明，消費借貸契約性質上為要物契約，則兩造間
    之金錢消費借貸契約因被告未交付借款予原告而未能成立，
    應堪認定。
  (二)系爭抵押權是否因擔保債權不存在而消滅？原告請求被告應
    塗銷系爭抵押權登記，是否有據？
    按最高限額抵押契約定有存續期間者，其期間雖未屆滿，然
    若其擔保之債權所由生之契約已合法終止或因其他事由而消
    滅，且無既存之債權，而將來亦確定不再發生債權，其原擔
    保之存續期間內所可發生之債權，已確定不存在，依抵押權
    之從屬性，應許抵押人請求抵押權人塗銷抵押權設定登記（
    最高法院83年台上字第1055號裁判要旨參照）。查，本件被
    告既經本院認定並未交付借款予原告，則兩造間抵押權擔保
    之債權即不存在，縱系爭抵押權之設定為真正，揆諸前揭說
    明，本於抵押權之從屬性，系爭抵押權之設定即失所附麗。
    從而，原告訴請被告塗銷抵押權登記，自屬有據。
五、綜上所述，原告訴請確認上開債權不存在，並請求被告塗銷
    該抵押權之登記，為有理由，應予准許。
六、因本件事證已臻明確，兩造其餘主張陳述及所提之證據，經
    本院斟酌後，認與判決結果不生影響，均毋庸再予論述，附
    此敘明。
七、結論：原告之訴為有理由，依民事訴訟法第385 條第1 項前
    段、第78條，判決如主文。
中    華    民    國    99    年    9     月    24    日
                  民事第四庭    法  官  陳靜茹
以上正本係照原本作成。
如對本判決上訴，須於判決送達後20日內向本院提出上訴狀。如
委任律師提起上訴者，應一併繳納上訴審裁判費。
中    華    民    國    99    年    9     月    24    日
                                書記官  鄭雅雲

司法院資訊處製作；財團法人民間司法改革基金會備份。
